--- 
title: "TP modèles linéaires - Partie 2" 
date : "4modIA - 2023-2024" 
output:
  html_document: 
    toc: true 
    toc_float: true 
    toc_depth : 4 
    number_sections : true
---

```{css,echo=F} 
.badCode { background-color: #C9DDE4; } 
```

```{r setup, echo=FALSE, cache=FALSE} 
library(knitr)
## Global options
options(max.print="75")
opts_chunk$set(echo=TRUE,
	             cache=FALSE,
               prompt=FALSE,
               tidy=TRUE,
               comment=NA,
               message=FALSE,
               warning=FALSE,
               class.source="badCode")
opts_knit$set(width=75)
options(max.print=999) 
```

L'objectif de ce TP est d'illustrer les notions abordées dans les chapitres
dédiés à l'ANOVA et l'ANCOVA.

Les librairies R nécessaires pour ce TP sont :

```{r,echo=T, error=F,warning=F} 
library(ggplot2)  
library(tidyverse)
```

# Description du jeu de données
Nous allons reprendre le jeu de données "Ozone.txt" contenant 112 mesures de
concentration d'ozone (en $\mu$gr/m3) et différentes variables observées,
recueillies à Rennes durant l'été 2001. 
Les 13 variables observées sont :

+ maxO3 : Maximum de concentration d'ozone observé sur la journée en $\mu$gr/m3
+ T9, T12, T15 : Température observée à 9, 12 et 15h 
+ Ne9, Ne12, Ne15 : Nébulosité observée à 9, 12 et 15h 
+ Vx9, Vx12, Vx15 : Composante E-O du vent à 9, 12 et 15h 
+ maxO3v : Teneur maximum en ozone observée la veille 
+ vent : orientation du vent à 12h 
+ pluie : occurrence ou non de précipitations

```{r, message=F} 
ozone = read.table("Ozone.txt")
ozone$vent=as.factor(ozone$vent) 
ozone$pluie=as.factor(ozone$pluie) 
head(ozone)
summary(ozone[,c(1,11,12,13)]) 
```

# Analyse de la variance
## ANOVA  à un facteur 

Dans cette section, nous souhaitons analyser la relation
entre la concentration maximale d'ozone (maxO3) et la direction du vent (vent).
On va pour cela mettre en place un modèle d'anova à un facteur 

$$
\left\{\begin{array}{l} maxO3_{ij}= \mu + \alpha_i +\varepsilon_{ij},\ \
i=1,\ldots,I=4,\ j=1,\ldots,n_i.\\ (\varepsilon_{ij})_{i,j} \textrm{ i.i.d
}\mathcal{N}(0,\sigma^2) \end{array}\right. 
$$
1. Représentez la concentration maximale d'ozone en fonction du vent. Commentez

```{r} 
ggplot(ozone, aes(x = vent, y = maxO3)) +
  geom_boxplot(fill = "lightblue", color = "blue") +
  labs(title = "Concentration maximale d'ozone en fonction du vent",
       x = "Direction du vent",
       y = "Concentration maximale d'ozone (µgr/m3)") +
  theme_minimal()

```

Le Nord et l'Ouest ont tendance à avoir des concentrations maximales d'ozone plus faible. \



2. Utilisez la fonction `lm()` pour ajuster un modèle d'ANOVA à un facteur. Commentez. \

Interprétez en particulier les pvaleurs $0.7700$ et $0.02074$. 

```{r}
# Ajustement du modèle ANOVA à un facteur
aovent <- lm(maxO3 ~ vent, data = ozone)

# Affichage du résumé du modèle
summary(aovent)
```

La pvaleurs $0.7700$ correspond au test de nullité de l'effet de ventSud par rapport à ventEst.
La p-valeur est élevée, ce qui signifie que les vents de l'Est et du Sud ont la même importance sur le modèle.\
La pvaleurs $0.02074$ correspond au test du modèle : $maxO3_{ij}= \mu +\varepsilon_{ij}$\



3. A l'aide de la fonction `anova()`, testez la significativité du facteur vent. Commentez.

```{r} 
anova(aovent)
```

La table d'analyse de variance montre que le facteur vent a un effet significatif sur la concentration maximale d'ozone, puisque la p-valeur est inférieure à 0.05 ($0.02074$) : On rejette l'hypothèse selon laquelle les moyennes des groupes définis par la direction du vent sont égales. \

4. On s'intéresse ici à l'estimation des paramètres. 

- Comparez les différents résultats obtenus par les commandes suivantes. 
- Vérifiez mathématiquement et numériquement les estimations des paramètres. 
Vous pourrez utiliser `Yi. = by(ozone[,"maxO3"],ozone[,"vent"],mean)`. 

**Cas 1 :** 
```{r}
summary(lm(maxO3~vent,data=ozone))
```

Ici, on considère la contrainte $\alpha_1 = 0$. Les estimations sont $\hat{\mu} = Y_{1 .}$ et $\hat{\alpha_i} = Y_{i .} - Y_{1 .}$ \
*Vérification :* \

```{r}
Yi. = by(ozone[,"maxO3"],ozone[,"vent"],mean)
print(Yi.[1])
print(Yi. - Yi.[1])
```

**Cas 2 :** 
```{r}
summary(lm(maxO3~C(vent,base=2),data=ozone))
```

Ici, on considère la contrainte $\alpha_2 = 0$. Les estimations sont $\hat{\mu} = Y_{2 .}$ et $\hat{\alpha_i} = Y_{i .} - Y_{2 .}$ \
*Vérification :* \

```{r}
Yi. = by(ozone[,"maxO3"],ozone[,"vent"],mean)
print(Yi.[2])
print(Yi. - Yi.[2])
```

**Cas 3 :** 
```{r}
summary(lm(maxO3~C(vent,sum),data=ozone)) 
```

Ici, on considère la contrainte $\sum_{i=1}^{I} \alpha_i= 0$. Les estimations sont $\hat{\mu} = \frac{1}{I}\sum_{i=1}^{I} Y_{i.}$ et $\hat{\alpha_i} = Y_{i .} - \hat{\mu}$ \
*Vérification :* \

```{r}
Yi. = by(ozone[,"maxO3"],ozone[,"vent"],mean)
print(mean(Yi.))
print(Yi. - mean(Yi.))
```
5. Au vu des différentes conclusions, quelle modification de la variable vent peut-on considérer pour expliquer la concentration en ozone ? Vérifiez numériquement votre proposition. 

```{r}
ozonenew = ozone[, c('maxO3', 'vent')]
ozonenew <- ozonenew %>%
  mutate(vent = str_replace(vent, "Nord", "N-O")) %>%
  mutate(vent = str_replace(vent, "Ouest", "N-O")) %>%
  mutate(vent = str_replace(vent, "Est", "E-S")) %>%
  mutate(vent = str_replace(vent, "Sud", "E-S"))
ozonenew$vent = as.factor(ozonenew$vent)

anova(lm(maxO3 ~ vent, data = ozonenew), lm(maxO3 ~ vent, data = ozone))
```


```{r}
summary(lm(maxO3~vent,data=ozonenew))
```


## ANOVA à deux facteurs 

Dans cette section, nous souhaitons analyser la
relation entre la concentration maximale d'ozone (maxO3) avec la direction du
vent (vent) et la précipitation (pluie). 
On va donc mettre en place un modèle d'analyse de la variance à deux facteurs. 

1. Représentez la concentration en ozone pour chaque modalité croisée du vent et
de la pluie à l'aide de la commande suivante et commentez. 

```{r}
ggplot(ozone,aes(x=vent,y=maxO3,fill=pluie))+ 
  geom_boxplot() 
``` 

La pluie semble avoir un effet sur la concentration maximale d'ozone.\

Une autre façon d'analyser graphiquement l'interaction est la suivante : 

```{r}
par(mfrow=c(1,2)) 
interaction.plot(ozone[,"vent"],ozone[,"pluie"],
ozone[,"maxO3"],col=c(2,4),pch=c(18,24), main="Interaction plot",type="b",
xlab="vent",ylab="maxO3",trace.label="pluie")
interaction.plot(ozone[,"pluie"],ozone[,"vent"],
ozone[,"maxO3"],col=c(2,4),pch=c(18,24), main="Interaction plot",type="b",
xlab="pluie",ylab="maxO3",trace.label="vent") 
```

2. Mettez en place un modèle d'analyse de la variance avec interaction.
Commentez les résultats.
$$
Y_{ijk} = \mu + \alpha_i + \beta_j + \gamma_{ij} + \epsilon_{ijk}
$$

```{r}
mod.int <- lm(maxO3 ~ vent * pluie, data = ozone)
summary(mod.int)
```

3. A l'aide de la fonction `anova()`, testez si l'on peut simplifier ce modèle d'ANOVA à deux facteurs avec interaction. 

```{r}
# Test d'anova pour la simplification du modèle (enlever les interactions)
anova(lm(maxO3 ~ vent + pluie, data = ozone), lm(maxO3 ~ vent * pluie, data = ozone))$"Pr(>F)"[2]
```

On obtient une p-valeur > $0.05$ : on peut donc enlever les interactions.

```{r}
# Test d'anova pour la simplification du modèle (enlever le vent ou la pluie)
anova(lm(maxO3 ~ vent, data = ozone), lm(maxO3 ~ vent + pluie, data = ozone))$"Pr(>F)"[2]
anova(lm(maxO3 ~ pluie, data = ozone), lm(maxO3 ~ vent + pluie, data = ozone))$"Pr(>F)"[2]
```

Pour le modèle dépendant uniquement de la pluie, on obtient une p-valeur > $0.05$ : on peut donc enlever la variable vent.


```{r}
# Test d'anova pour la simplification du modèle (uniquement l'intercept)
anova(lm(maxO3 ~ 1, data = ozone), lm(maxO3 ~ pluie, data = ozone))$"Pr(>F)"[2]
```


```{r}
# Vérification de la simplification
anova(lm(maxO3 ~ pluie, data = ozone), lm(maxO3 ~ vent * pluie, data = ozone))$"Pr(>F)"[2]
```

4. Reprenez les questions 1. et 2. en considérant les regroupements de modalités de la variable vent comme en section 2.1, question 5. 

# Analyse de la covariance 

Dans cette partie, on s'intéresse à la relation du
taux maximal d'ozone (maxO3) par rapport à celui de la veille (maxO3v) et en
fonction des précipitations (pluie). Pour cela, on va mettre en place un modèle
d'analyse de la covariance.

1. A l'aide des commandes suivantes, représentez le nuage de points entre la
variable à expliquer et la variable quantitative explicative, en fonction des
modalités de la variable qualitative. Commentez. 

```{r}
ggplot(ozone,aes(x=maxO3v,y=maxO3))+ 
  geom_point(aes(shape=pluie,col=pluie)) 
```

2. On ajuste un modèle d'analyse de covariance complet. 
Ecrivez le modèle mathématiquement (version régulière et version singulière), et commentez les résultats obtenus. 

```{r} 
# version singulière
complet=lm(maxO3~pluie * maxO3v,data=ozone) 
summary(complet)

# version régulière
alt=lm(maxO3~-1+pluie+pluie:maxO3v,data=ozone) 
summary(alt)
```

```{r}
ggplot(ozone,aes(x=maxO3v,y=maxO3, shape=pluie,col=pluie))+ 
  geom_point()+
  geom_smooth(method='lm',se=T) 
```

3. Les commandes suivantes permettent de tester l'égalité des pentes. Ecrivez
les modèles en compétition et commentez les résultats. 

```{r} 
penteu = lm(maxO3~-1+pluie+ maxO3v,data=ozone) 
predm1 = predict(penteu) 
ggplot(ozone, aes(maxO3v, maxO3, color = pluie)) + 
  geom_point() + 
  geom_line(aes(y= predm1))
anova(penteu,complet) 
```

4. On souhaite ici comparer un modèle avec pente commune contre un modèle de
régression linéaire simple. Commentez les résultats. 

```{r} 
simple = lm(maxO3~maxO3v,data=ozone)
ggplot(ozone,aes(x=maxO3v,y=maxO3))+ 
  geom_point(aes(shape=pluie,col=pluie))+
  geom_smooth(method='lm',se=F)
anova(simple,penteu) 
```


# A vous de jouer! 

Dans cette partie, je vous propose quelques jeux de données
pour mettre en pratique les notions  vues dans les deux TP consacrés au modèle
linéaire. A vous de choisir le modèle linéaire adapté à chacun des problèmes et
de mener une analyse statistique pertinente.

## Hauteur des eucalyptus 

Dans le jeu de données "eucalyptus.txt", on dispose de
la circonférence et de la hauteur de 1429 eucalyptus. 

Expliquez la hauteur des
eucalyptus en fonction de la circonférence. On pourra aussi s'intéresser à un
modèle expliquant la hauteur en fonction de la circonférence et de la racine de
la circonférence.

## Rendement des tomates 

A partir du jeu de données "tomates.csv", étudiez le
lien entre le rendement des pieds de tomates, la parcelle dans laquelle ils ont
été cultivés et le traitement reçu.

## Cidres 

Dans le fichier "cidre.csv", on dispose de l'évaluation de la saveur
sucrée et de la saveur amère fournie par un jury sensoriel pour chacun des 50
cidres bruts, 30 cidres demi-secs et 10 cidres doux. Etudiez la relation entre
la saveur sucrée et la saveur amère en fonction du type de cidre.